【裁判字號】    99,上,129
【裁判日期】    990615
【裁判案由】    損害賠償
【裁判全文】
臺灣高等法院臺中分院民事判決           99年度上字第129號
上  訴  人  庚○○○
            戊○○
            己○○
            丁○○
兼上三人共同法定代理人    丙○.
上五人共同訴訟代理人  林殷世律師
上訴人共同複  代理人  張啟富律師
被  上訴人  廣銍企業有限公司
法定代理人  乙○○
訴訟代理人  甲○○
被  上訴人  辛○○
上列當事人間請求損害賠償事件，上訴人對於中華民國98年12月
31日台灣台中地方法院98年度重訴字第 508號第一審判決提起上
訴，上訴人並為訴之追加，本院於99年6月1日言詞辯論終結，判
決如下：
    主  文
上訴及追加之訴均駁回。
第二審訴訟費用由上訴人負擔。
    事實及理由
壹、程序方面：
    上訴人庚○○○、戊○○、己○○、丁○○、丙○○各於原
    審請求精神慰撫金新台幣（下同）80萬元、50萬元、50萬元
    、50萬元及 100萬元，於本院分別再追加請求精神慰撫金40
    萬元、25萬元、25萬元、25萬元及50萬元（經以渠等主張之
    過失比例折計後之金額），上訴人此部分之追加係屬擴張應
    受判決事項之聲明，依民事訴訟法第446條第1項、第 255條
    第1項第3款之規定，不必經被上訴人同意，即應准許，核先
    序明。
貳、實體方面：
一、上訴人起訴主張：
  (一)被上訴人辛○○係受僱於被上訴人廣銍企業有限公司（下稱
    廣銍公司）擔任機械操作員，亦負有駕車遞送貨款單予客戶
    之附隨業務，為從事駕駛業務之人。辛○○於民國98年 1月
    20日下午，駕駛「乙○○木工」所有之車號 Y3-4527號自小
    貨車，甫遞送貨款單予客戶完畢，沿臺中縣烏日鄉○○路內
    線第三快車道由西往東方向行駛，欲返回廣銍公司，詎於同
    日下午 1時43分許，辛○○駕車將抵環河路與環中路交岔口
    時，本應注意行車速度應依速限標誌或標線之規定，而該路
    段之速限為時速60公里，並應注意車前狀況，隨時採取必要
    之安全措施，以避免發生碰撞之危險，而依當時天候晴、日
    間自然光線、柏油路面、乾燥、無缺陷、無障礙物、視距良
    好等一切情狀，其並無不能注意之情事，竟貿然以每小時65
    公里之時速超速行駛、又疏未注意車前狀況，隨時採取必要
    之安全措施，適有酒後之被害人魏家糧騎乘車號 909-DRQ號
    重型機車，沿環河路由西往東方向慢車道行駛至上開交岔路
    口時，在上揭禁止機車左轉之環河路與環中路交岔路口處，
    貿然自環河路慢車道逾越快慢車道分隔島駛入辛○○行駛之
    快車道內，而直接左轉，兩車於上開交叉路口發生碰撞，致
    魏家糧所騎機車倒地，魏家糧因此受有開放性顱骨骨折並靜
    脈竇破裂、急性右側硬腦膜下腔血腫、瀰漫性外傷型蛛網膜
    下腔出血、腦挫傷及嚴重性腦浮腫並腦幹壓迫症候、腦幹衰
    竭併多重器官衰竭等傷勢，經送醫急救延至98年 1月22日上
    午 9時25分許仍因傷重不治死亡。辛○○超速行駛，且未注
    意車前狀況，隨時採取必要之安全措施，違反道路交通安全
    規則第93條第1項、第94條第3項之規定，其行為自有過失，
    應負賠償之責；又辛○○受僱於廣銍公司，遞送貨款單予客
    戶之後，正返回公司途中而發生本件交通事故，廣銍公司自
    應連帶負擔損害賠償之責。
  (二)依民法第184條第2項、第188條第1項、第191條之2、第 192
    條、第 194條規定請求被上訴人等連帶賠償下列損害：
    1.醫療及殯葬費用：上訴人丙○○支出醫療費用新台幣（下
      同） 5萬1927元及殯葬費用30萬9780元，合計36萬1707元
      。
    2.扶養費：上訴人庚○○○37年11月12日出生，為魏家糧
      之母，現為家庭主婦，無工作收入，除魏家糧外尚育有 2
      子，其於魏家糧死亡時年齡60歲，依台灣地區簡易生命餘
      命表，尚可受扶養 24.53年，再依台中縣97年平均每人月
      消費支出 1萬5639元為標準，按霍夫曼式算法扣除中間利
      息，上訴人庚○○○得請求之扶養費為 100萬3722元。
      上訴人戊○○87年9月8日出生，現無工作收入，為魏家糧
      之子，於魏家糧死亡時年齡11歲，尚可受扶養 9年，又其
      扶養義務人有2人，再依台中縣97年平均每人月消費支出1
      萬5639元為標準，按霍夫曼式算法扣除中間利息，上訴人
      戊○○得請求之扶養費為71萬2071元。上訴人己○○88
      年 8月23日出生，現無工作收入，為魏家糧之子，尚可受
      扶養10年，又其扶養義務人有 2人，再依台中縣97年平均
      每人月消費支出 1萬5639元為標準，按霍夫曼式算法扣除
      中間利息，上訴人戊○○得請求之扶養費為77萬6784元。
      上訴人丁○○90年8月2日出生，現無工作收入，為魏家
      糧之女，尚可受扶養12年，又其扶養義務人有 2人，再依
      台中縣97年平均每人月消費支出 1萬5639元為標準，按霍
      夫曼式算法扣除中間利息，上訴人丁○○得請求之扶養費
      為89萬9878元。上訴人丙○○62年 1月25日出生，為魏
      家糧之妻，現受僱於早餐店，尚有工作能力，但至55歲時
      則無工作能力，而魏家糧於上訴人丙○○55歲時尚有餘命
      21.84歲，另上訴人丙○○育有3名子女，再依台中縣97年
      平均每人月消費支出 1萬5639元為標準，按霍夫曼式算法
      扣除中間利息，上訴人丙○○得請求之扶養費為68萬5742
      元。
    3.慰撫金：上訴人等人分別為魏家糧之母親、子女及配偶，
      魏家糧正值壯年，為家中精神及經濟支柱，突如其來之噩
      耗，致上訴人庚○○○白髮人送黑髮人，上訴人戊○○、
      己○○、丁○○年少及失去父親指導，成為單親家庭，上
      訴人丙○○年輕喪夫，需獨力扶養小孩，精神上均受有莫
      大痛苦，爰分別請求80萬元、50萬元、50萬元、50萬元及
      100 萬元之慰撫金。於本院分別再追加請求精神慰撫金40
      萬元、25萬元、25萬元、25萬元及50萬元（經以渠等主張
      之過失比例折計後之金額）
    4.又本件上訴人等人已獲汽車強制責任保險金理賠 153萬48
      04元，其中33萬4804元由上訴人丙○○取得，其餘上訴人
      則各取得30萬元，故上訴人等人得請求之金額應各扣除上
      開已取得之保險理賠金。
  (三)並聲明：1.被上訴人應連帶給付上訴人庚○○○ 150萬3722
    元，及自起訴狀繕本送達被上訴人之翌日（即98年 9月26日
    ）起至清償日止，按週年利率百分之 5計算之利息。2.被上
    訴人應連帶給付上訴人戊○○91萬2071元，及自起訴狀繕本
    送達被上訴人之翌日起至清償日止，按週年利率百分之 5計
    算之利息。3.被上訴人應連帶給付上訴人己○○97萬6784元
    ，及自起訴狀繕本送達被上訴人之翌日起至清償日止，按週
    年利率百分之 5計算之利息。4.被上訴人應連帶給付上訴人
    丁○○ 109萬9878元，及自起訴狀繕本送達被上訴人之翌日
    起至清償日止，按週年利率百分之 5計算之利息。5.被上訴
    人應連帶給付上訴人丙○○ 171萬2645元（起訴狀訴之聲明
    誤載為 171萬2640元），及自起訴狀繕本送達被上訴人之翌
    日起至清償日止，按週年利率5%計算之利息。6.訴訟費用由
    被上訴人連帶負擔。7.願供擔保請准宣告假執行。
二、被上訴人方面：
  (一)關於過失責任部分：原審法院刑事庭98年度交訴字第 248號
    業務過失致死判決，固以辛○○自白系爭事故當時行車速度
    為時速65公里，而為辛○○有罪之判決。然辛○○駕駛車號
    Y3-4527 號自小貨車之時速在當時果否確為65公里，容有疑
    問。衡諸一般用路人之駕駛習慣，行車時之視線應為直視道
    路前方，並不會直盯著時速儀表駕車，辛○○自無從精準判
    斷其所駕駛之車輛於系爭事故發生當時確有65公里之時速，
    從而，辛○○自稱當時駕駛之時速65公里，實屬臆測之詞。
    除此之外，證人陳威騰於上開刑事偵查中亦證稱：辛○○所
    駕駛之車輛時速約50、60公里。乃刑事判決卻逕以辛○○之
    自白而為認定，並據此為辛○○有罪判決，殊嫌率斷。況本
    件交通事故，係魏家糧酒後騎乘車號 909-DRQ號機車，行使
    環河路慢車道至環中路口時，因無視禁止左轉之標誌，亦未
    顧慮其欲強行穿越之道路係長達數線道之快車道（事故行向
    為三線道；對向為二線道），即貿然自禁止左轉之慢車道竄
    出左轉。而辛○○正常行駛於快車道中之外側車道，本無法
    預見魏家糧所騎乘車輛會自該處設有禁止左轉之慢車道駛出
    ，卻於尚未到達路口時，見魏家糧之車輛突然出現，隨即踩
    下煞車，此由事故現場圖中，辛○○所駕駛之車輛煞車痕係
    自到達停止線前 2.1公尺即已開始足證。是辛○○實已充分
    注意車前動態狀況，並適時採取必要煞車反應，反而是魏家
    糧之駕駛行為已嚴重違反用路人之信賴原則，且台中縣區車
    輛行車事故鑑定委員會及臺灣省車輛行車事故覆議鑑定委員
    會就系爭事故之鑑定意見，均認為辛○○無肇事因素。是辛
    ○○對於魏家糧酒後違反交通安全法規之駕駛行為，顯然難
    以預見，其就系爭事故確實無過失。
  (二)關於上訴人請求之金額部分：
    1.對於上訴人丙○○請求醫療費用 5萬1927元及殯葬費用30
      萬9780元，合計36萬1707元，不爭執。
    2.對於上訴人庚○○○可受扶養期間以24年計算、上訴人戊
      ○○可受扶養期間以 9年計算、上訴人己○○可受扶養期
      間以10年計算、上訴人丁○○可受扶養期間以12年計算，
      均不爭執。又對於上訴人丙○○可受扶養期間以15年計算
      ，霍夫曼係數以43年霍夫曼係數扣除28年霍夫曼係數之範
      圍內不爭執。對於扶養金額部分，上訴人請求以台中縣97
      年平均每人月消費支出 1萬5639元為標準，尚屬過高，應
      以綜合所得稅之扶養親屬寬減額，70歲以下每人每年7萬4
      000元，70歲以上每人每年11萬1000元，方屬允當。
    3.系爭事故之發生，主要乃魏家糧嚴重違反道路交通安全規
      則之不可預測行為所肇生，並非辛○○之重大惡性或注意
      義務之重大違反所致，上訴人等人請求之慰撫金，實屬過
      高。
    4.又本件魏家糧對於系爭事故之發生，顯然與有過失，縱辛
      ○○應就系爭事故負擔部分責任，亦應不高於二成。
  (三)並聲明：上訴人之訴駁回。
三、原審法院經審酌兩造之攻擊防禦方法及調查證據之結果，判
    命被上訴人應連帶給付：(一)上訴人庚○○○24萬1117元，(二)
    上訴人戊○○償6萬3621元，(三)上訴人己○○8萬3035元，(四)
    上訴人丁○○11萬9963元，(五)上訴人丙○○ 9萬0961元，及
    均自98年 9月26日起至清償日止按週年利率百分之五計算之
    利息，並依職權宣告假執行。上訴人就其受敗訴判決部分不
    服，提起上訴，聲明求為判決：(一)原判決不利上訴人之部分
    廢棄。(二)上廢棄部分，被上訴人應再連帶給付上訴人庚○○
    ○36萬0744元，連帶再給付上訴人戊○○24萬2415元，連帶
    再給付上訴人己○○25萬5357元，連帶再給付上訴人丁○○
    27萬9976元，連帶再給付上訴人丙○○38萬3843元，及均自
    98年 9月26日起，至清償日止按年息百分之五計算之利息。
    (三)被上訴人應再連帶給付上訴人庚○○○40萬元，再連帶給
    付上訴人戊○○25萬元，再連帶給付上訴人己○○25萬元，
    再連帶給付上訴人丁○○，再連帶給付丙○○50萬元，及自
    本上訴狀送達翌日起，至清償日止，按年息百分之五計算之
    利息。(四)第一、二審訴訟費用，由被上訴人共同連帶負擔。
    (五)上訴人願供擔保，請准予宣告假執行。被上訴人則聲明求
    為判決：(一)上訴駁回。(二)上訴人等追加之訴駁回。(三)第二審
    訴訟費用由上訴人等負擔。(四)倘受不利判決，被上訴人願供
    擔保，請准免為假執行。（被上訴人就其原審受敗訴判決部
    分未聲明不服，業已確定）。
  (一)上訴人之上訴理由略以：
    1.依道路交通事故現場圖所示，辛○○駕駛Y3-4527 自小貨
      車，在肇事路段留有三段煞車痕，顯然因車速過快，衝撞
      魏家糧之機車後，發生彈跳所致，復依交通事故現場圖標
      示之煞車長度約8.9公分，按圖示比例尺換算實際長度為2
      9.6 公尺，再對照一般公路汽車煞車距離，行車速度對照
      表，辛○○當時車速至少在時速70公里以上，遠超過60公
      里之限速。復以魏家糧騎乘 909-DRQ普通重型機車行駛於
      環河路慢車道，至環河路環中路口五光派出所附近，當時
      天候晴朗，路面乾燥，平坦、視野寬廣，並無影響視線之
      障礙物，辛○○在行經該路段時，本應隨時注意車前狀況
      ，隨時採取必要之安全措施，且依當時，應注意、能注意
      ，並無不能注意之情事，竟未注意魏家糧從慢車道左轉往
      環中路，復因其車速過快，以致煞車不及，重擊魏家糧至
      傷重死亡，本件車禍魏家糧容或與有過失，惟魏家糧與辛
      ○○應負擔之過失比例，應各為50% ，始屬適當。
    2.本件損害賠償請求時，上訴人已按魏家糧亦有過失，調降
      精神慰撫金請求額度，分別為戊○○、己○○、丁○○、
      各50萬元，庚○○○80萬元、丙○○ 100萬元，原審判決
      就上訴人丙○○部分酌減為80萬元，其餘雖按上訴人請求
      之額度判准，惟仍再按魏家糧70﹪之過失比例相抵，因此
      上訴人戊○○、己○○、丁○○各僅得請求精神慰撫金15
      萬元，庚○○○、丙○○僅得請求精神慰撫金各24萬元，
      與上訴人實際所受精神損害，顯不相當。上訴人追加請求
      被上訴人再連帶給付戊○○、己○○、丁○○精神慰撫金
      25萬元、庚○○○40萬元、丙○○50萬元。
  (二)被上訴人於本院補充答辯如下：
    1.系爭道路交通事故現場圖，係警方標繪實際測量數字，並
      非以比例繪製，上訴人指稱依現場圖所繪煞車痕長度，自
      行換算辛○○所駕駛之 Y3-4527號車實際煞車長度為29公
      尺等語，顯有誤會，並無可採。本件魏家糧不僅違規酒後
      駕車，甚至無視慢車道禁止左轉之標誌，在左方快車道上
      有來車，且來車已非常接近路口之情形下，仍執意貿然左
      轉駛出。客觀上，任何行駛於快車道上之車輛，對如此近
      距離侵入的車輛，均無法及時反應並避免二車的碰撞。此
      其所以台中縣區的鑑定意見與台灣省的覆議意見，均同認
      辛○○的駕駛行為，對系爭事故並無肇事因素，而係有違
      規定。從而，上訴人爭執辛○○駕車之時速，就系爭事故
      具肇事因素達五成等語，誠屬無稽。
    2.本件事故係肇因於魏家糧之反常駕駛行為，魏家糧之上開
      違規駕駛行為不僅使辛○○素行端良之人生，平添刑事前
      科，且經年之訟累，更影響辛○○日常生活與心靈至鉅。
      尤有甚者，為體恤上訴人等失去至親之苦，被上訴人並未
      就魏家糧所造成廣銍企業社之財物損害，向上訴人丙○○
      等請求侵權行為損害賠償，亦未於本件訴訟中提出抵銷，
      上訴人卻於本院擴張請求，顯與法理未合，不應准許。
四、兩造不爭執事項：
  (一)原審法院98年度交訴字第 248號刑事判決認定之事實。
  (二)上訴人丙○○請求醫療費用 5萬1927元及殯葬費用30萬9780
    元。
  (三)上訴人庚○○○可受扶養期間以24年計算、上訴人戊○○可
    受扶養期間以 9年計算、上訴人己○○可受扶養期間以10年
    計算、上訴人丁○○可受扶養期間以12年計算。
  (四)上訴人丙○○可受扶養期間以15年計算，霍夫曼係數以43年
    霍夫曼係數扣除28年霍夫曼係數計算。
  (五)魏家糧對於上訴人庚○○○之扶養義務為3分之1；對於上訴
    人戊○○、己○○、丁○○之扶養義務均為2分之1；對於上
    訴人丙○○之扶養義務為4分之1。
  (六)上訴人等人已獲汽車強制責任保險金理賠 153萬4804元，其
    中33萬4804元由上訴人丙○○取得，其餘上訴人則各取得30
    萬元。
五、得心證之理由：
  (一)上訴人主張辛○○係受僱於廣銍公司擔任機械操作員，兼負
    有駕車遞送貨款單予客戶之業務，為從事駕駛業務之人。辛
    ○○於民國98年 1月20日下午，駕駛「乙○○木工」所有之
    車號Y3-4527 號自小貨車，甫遞送貨款單予客戶完畢，沿臺
    中縣烏日鄉○○路內線第三快車道由西往東方向行駛，欲返
    回廣銍公司，詎於同日下午 1時43分許，辛○○駕車將抵環
    河路與環中路交岔口時，與魏家糧所騎乘之重型機車發生碰
    撞，致魏家糧所騎機車倒地，魏家糧因此受有開放性顱骨骨
    折並靜脈竇破裂、急性右側硬腦膜下腔血腫、瀰漫性外傷型
    蛛網膜下腔出血、腦挫傷及嚴重性腦浮腫並腦幹壓迫症候、
    腦幹衰竭併多重器官衰竭等傷勢，經送醫急救延至98年 1月
    22日上午 9時25分許死亡；辛○○上開業務過失致死行為，
    經原審法院98年度交訴字第 248號刑事判決判處拘役59日等
    事實，為被上訴人所不爭執，復有辛○○於警詢、偵查中及
    原審法院刑事庭審理中之自白、證人陳威騰於警詢中證述，
    員警職務報告書、道路交通事故現場圖、道路交通事故調查
    報告表、仁愛醫院診斷證明書各 1份、現場暨車損照片共30
    幀及勘驗筆錄、法醫驗斷書、相驗屍體證明書附於刑事案卷
    可憑，業經原審調取刑事卷核對無訛。被上訴人雖以前揭情
    詞置辯，惟查：
    1.按行車速度，依速限標誌或標線之規定。又汽車駕駛人駕
      駛汽車本應注意車前狀況，隨時採取必要之安全措施，道
      路交通安全規則第93條第1項、第94條第3項分別定有明文
      。本件參諸卷附道路交通事故現場圖及現場照片顯示，辛
      ○○所行駛之環河路由西往東車道，在與環中路交岔之前
      ，係劃設三線快車道及一線慢車道，快車道與慢車道間築
      有分隔島，且該處路口設有機車禁止左轉之標誌，自辛○
      ○所駕自小貨車之左、右後輪尾端分別延伸有長度逾11.3
      公尺之煞車痕，煞車痕起點係在環河路內三線外車道由西
      往東行駛之車道停止線前，尚未進入該路段與環中路交岔
      路口之範圍；另外，車禍發生後，魏家糧所騎乘之機車遭
      辛○○所駕小貨車撞擊後，機車右側倒地後，卡在上開小
      貨車車頭保險桿底下，而為小貨車推行往前至小貨車停下
      為止，魏家糧則倒在小貨車右後方之交岔路口範圍內之快
      車道路面上。是魏家糧所騎機車應係在辛○○所駕小貨車
      尚未抵達上揭交岔路口時，即已貿然自環河路慢車道逾越
      該快慢車道分隔島左轉，而進入辛○○行駛之快車道內。
      上開路段之速限為60公里，而辛○○係以時速65公里行駛
      之事實，業經辛○○於警詢、偵查中供陳不諱，至證人陳
      威騰於偵查中固證稱：辛○○之小貨車時速約 5、60公里
      云云，並以辛○○所駕駛之車速與其車速差不多作為判斷
      之依據，然一般車輛駕駛之速度並非始終一致，則證人陳
      威騰上開證詞顯係主觀、推測之詞，不足採信，應以辛○
      ○本人所述為可採。
    2.本件事故發生當時天候晴、光線為日間自然光線、路面乾
      燥、無缺陷、無障礙物、視距良好等一切情狀，有上開道
      路交通事故調查報告表在卷足按（台中地檢署98年度相字
      第139號卷第16-19頁），辛○○並無不能注意之情事，竟
      超速行駛，且疏於注意車前狀況，致與魏家糧機車發生碰
      撞，自有過失。其辯稱：魏家糧違反信賴原則云云，並無
      足採。
    3.又鑑定意見乃鑑定人或鑑定機關所為之判斷意見，僅屬證
      據資料之一種，鑑定意見是否可採，屬證據取捨及其證明
      力判斷之問題，此為事實審法院之職權，並非案件一經鑑
      定，審理事實之法院必受鑑定意見之拘束（最高法院86年
      度台非字第 388號刑事判決參照）。雖本件車禍肇事責任
      經送鑑定結果，臺灣省臺中縣區車輛行車事故鑑定委員會
      及臺灣省車輛行車事故覆議鑑定委員會之鑑定意見，均認
      為辛○○駕車無肇事因素，惟其駕車超速行駛有違規定等
      語，然而辛○○超速行駛，且未注意車前狀況，自有過失
      ，已如前述，是上開鑑定意見尚無足採。
  (二)按因故意或過失，不法侵害他人之權利者，負損害賠償責任
    。受僱人因執行職務，不法侵害他人之權利者，由僱用人與
    行為人連帶負損害賠償責任。但選任受僱人及監督其職務之
    執行，已盡相當之注意或縱加以相當之注意而仍不免發生損
    害者，僱用人不負賠償責任。汽車、機車或其他非依軌道行
    駛之動力車輛，在使用中加損害於他人者，駕駛人應賠償因
    此所生之損害。不法侵害他人致死者，對於支出醫療及增加
    生活上需要之費用或殯葬費之人，亦應負損害賠償責任。被
    害人對於第三人負有法定扶養義務者，加害人對於該第三人
    亦應負損害賠償責任。不法侵害他人致死者，被害人之父、
    母、子、女及配偶，雖非財產上之損害，亦得請求賠償相當
    之金額，民法184條第1項前段、第188條第1項、第191條之2
    、第192條第1項、第2項及第194條分別定有明文。本件辛○
    ○係受僱於廣銍公司擔任機械操作員，亦有駕車遞送貨款單
    予客戶之業務，其甫遞送貨款單予客戶完畢，欲返回廣銍公
    司時，過失致被害人於死，顯係因執行職務，不法侵害他人
    之生命權，應負損害賠償責任。廣銍公司應與辛○○負連帶
    賠償之責。上訴人庚○○○為魏家糧之母，丙○○為魏家糧
    之妻，戊○○、己○○、丁○○為魏家糧之子女，此有戶籍
    謄本在卷可憑（見原審附民卷第16至18頁），其等請求被上
    訴人連帶賠償其等所受之損害，於法亦無不合。茲就上訴人
    請求被上訴人賠償其受損害之金額，是否有理由，分述如下
    ：
    1.醫療及殯葬費用：本件上訴人丙○○請求之醫療及殯葬費
      用，經兩造合意分別以 5萬1927元及30萬9780元計算，故
      上訴人丙○○就前揭金額之請求，應予准許。
    2.扶養費：
      按直系血親相互間互負扶養義務；受扶養權利者，以不
        能維持生活而無謀生能力者為限，前項無謀生能力之限
        制，於直系血親尊親屬，不適用之；夫妻互負扶養之義
        務，其負扶養義務之順序與直系血親卑親屬同，其受扶
        養權利之順序與直系血親尊親屬同，民法第1114條第 1
        款、第1117條、第1116-1條分別定有明文，故直系尊親
        屬及配偶受扶養之權利，雖不以無謀生能力為必要，但
        仍須以不能維持生活者為限，始得請求賠償。又所謂「
        不能維持生活」，係指無財產足以維持生活，亦即不能
        以自己之財產維持生活者而言。查本件兩造合意上訴人
        庚○○○可受扶養期間以24年計算、上訴人戊○○可受
        扶養期間以 9年計算、上訴人己○○可受扶養期間以10
        年計算、上訴人丁○○可受扶養期間以12年計算、上訴
        人丙○○可受扶養期間以15年計算，霍夫曼係數以43年
        霍夫曼係數扣除28年霍夫曼係數計算，又被上訴人對於
        上訴人庚○○○除被害人外尚育有 2子，平均分擔後魏
        家糧對於上訴人庚○○○之扶養義務為3分之1；對於上
        訴人戊○○、己○○、丁○○之扶養義務均為2分之1；
        另上訴人育有子女 3名，故魏家糧對於上訴人丙○○之
        扶養義務為4分之1，均不爭執，爰依上情作為計算扶養
        費之基準。
      再扶養之程度，應按受扶養權利者之需要，與負扶養義
        務者之經濟能力及身分定之，民法第1119條定有明文。
        又關於計算標準，實務上或認應採每人每月最低生活標
        準、或認應採申報綜合所得稅納稅義務人扶養親屬寬減
        額、或認應採行政院主計處公告之每年度各縣市每戶家
        庭收支統計，再予換算每人每月平均消費支出、或認應
        採行政院主計處公告之各縣市每人每月平均消費支出，
        以為扶養費之計算標準，不一而足，參以我國國民之國
        民所得與一般消費水平，均較以往大為提升，而扶養費
        用之決定，復應顧及一般國民之生活水平，以符合受扶
        養權利者之必要，故而，採用以申報綜合所得稅納稅義
        務人扶養親屬寬減額作為扶養費之計算基準，顯有未符
        社會現今生活開銷實情之未洽，而應以行政院主計處公
        告之每年度各縣市每戶家庭收支統計，再予換算每人每
        月平均消費支出作為扶養費計算基準，始符社會實情及
        受扶養人之需求。本院審酌上情，認上訴人請求按行政
        院主計處公布之97年度台中縣平均每人月消費支出1萬5
        639元計算扶養費之損害，尚屬合理。
      從而，上訴人庚○○○所得請求之扶養費總額計為 100
        萬3722元【計算式為：[15639元 1216.00000000（
        此為應受扶養24年之霍夫曼係數）]除以3（扶養義務）
        =0000000（小數點以下四捨五入，以下同）】；上訴人
        戊○○所得請求之扶養費總額計為71萬2071元【計算式
        為：[15639元127.00000000（此為應受扶養 9年之
        霍夫曼係數）]除以 2（扶養義務）=712071】；上訴人
        己○○所得請求之扶養費總額計為77萬6784元【計算式
        為：[15639元128.00000000（此為應受扶養10年之
        霍夫曼係數）]除以 2（扶養義務）=776784】；上訴人
        丁○○所得請求之扶養費總額計為89萬9878元【計算式
        為：[15639元129.00000000（此為應受扶養12年之
        霍夫曼係數）]除以 2（扶養義務）=899878】；上訴人
        丙○○所得請求之扶養費總額計為25萬7508元【計算式
        為：[15639元12（23.00000000─17.00000000）]
        除以4（扶養義務）=257508】，逾此部分之請求即無依
        據，應予駁回。
  (三)精神上慰撫金：按慰撫金之賠償須以人格權遭遇侵害，使精
    神上受有痛苦為必要，其核給之標準固與財產上損害之計算
    不同，然非不可斟酌雙方身分資力與加害程度，及其他各種
    情形核定相當之數額（最高法院51年台上字第 223號判例參
    照）。經查，被上訴人辛○○高職畢業，之前從事機械作業
    員，日薪800至1000元，月薪 2萬6000至2萬8000元，97、96
    年度總和所得各為32萬5001元、53萬1695元，名下有房屋 1
    棟、土地1筆及2部汽車；廣銍公司係主要從事機械加工，資
    本總額 100萬元，月營收約50、60萬元，並有股利及利息所
    得，名下則有房屋1棟、汽車1部。至於上訴人庚○○○為國
    中畢業，並無工作，97、96年度所得各為9000元、 3萬6000
    元，名下有房屋1棟、土地1筆及汽車 1部；上訴人戊○○、
    己○○及丁○○目前就讀國小，名下無恆產；上訴人丙○○
    高中畢業，現受雇於早餐店，月薪 1萬5000元，97、96年度
    所得各為 3千180元、23萬5189元，名下有汽車2部。業據兩
    造陳明在卷，並經原審法院依職權查詢兩造之稅務電子閘門
    財產調件明細表、廣銍公司之公司登記資料附卷可參（原審
    卷第 17-46頁）。原審斟酌被上訴人之加害情形、上訴人所
    受精神上之痛苦、賠償權利人之身分、地位、教育程度、經
    濟能力、賠償義務人之經濟狀況等一切情狀，認上訴人戊○
    ○、己○○、丁○○各請求50萬元、上訴人庚○○○、上訴
    人丙○○各請求80萬元，為適當公允，自無不合。上訴人以
    渠等於原審請求之慰撫金，再按被害人魏家糧之過失比例相
    抵後，渠等所得請求之慰撫金過低，於本院追加請求被上訴
    人再連帶給付庚○○○、戊○○、己○○、丁○○及丙○○
    精神慰撫金各40萬元、25萬元、25萬元、25萬元、50萬元（
    依渠等主張之過失比例折抵後之金額）云云，為無理由，不
    應准許。
  (四)準此，上訴人庚○○○得請求賠償之金額為 180萬3722元（
    計算式：0000000＋800000＝0000000）；上訴人戊○○得請
    求賠償之金額為 121萬2071元（計算式：712071＋500000＝
    0000000）；上訴人己○○得請求賠償之金額為127萬6784元
    （計算式： 776784＋500000＝0000000）；上訴人丁○○得
    請求賠償之金額為 139萬9878元（計算式：899878＋500000
    ＝0000000）；上訴人丙○○得請求賠償之金額為141萬9215
    元（計算式：51927＋309780＋257508＋800000＝0000000）
    。
六、按損害之發生或擴大，被害人與有過失者，法院得減輕賠償
    金額或免除之，民法第217條第1項定有明文。查魏家糧於事
    故發生後，送醫急救時，經抽血驗出其血液中所含酒精濃度
    換算呼氣中酒精濃度為每公升0.34毫克，有道路交通事故當
    事人酒精測定紀錄表、仁愛醫院生化檢驗報告單附於相驗卷
    （見相驗卷第36頁）可憑。是魏家糧顯係飲酒後騎車上路，
    且在上揭禁止機車左轉之環河路與環中路交岔路口處，貿然
    自環河路慢車道逾越快慢車道分隔島而欲直接左轉，致發生
    本件車禍意外，魏家糧對於本件是股之發生亦與有過失。茲
    審酌兩車就車禍發生之原因力、兩造過失之程度，認就本件
    車禍之結果，辛○○應負30%之責任，魏家糧應負70%之責任
    。上訴人主張魏家糧與辛○○應各50% 之責任，並不可採。
    次按民法第192條第1項規定不法侵害他人致死者，對於支出
    殯葬費之人，亦應負損害賠償責任，係間接被害人得請求賠
    償之特例。此項請求權，自理論言，雖係固有之權利，然其
    權利係基於侵權行為之規定而發生，自不能不負擔直接被害
    人之過失，倘直接被害人於損害之發生或擴大與有過失時，
    依公平之原則，亦應有民法第 217條過失相抵規定之適用（
    最高法院73年台再字第 182號判例參照）。則依前開過失相
    抵之規定，上訴人庚○○○部分得請求被上訴人賠償之數額
    應為54萬1117元（00000000.3＝541117）。上訴人戊○○
    部分得請求被上訴人賠償之數額應為36萬3621元（ 0000000
    0.3 ＝363621）；上訴人己○○部分得請求被上訴人賠償
    之數額應為38萬3035元（00000000.3＝383035）；上訴人
    丁○○部分得請求被上訴人賠償之數額應為41萬9963元（00
    000000.3＝419963）；上訴人丙○○部分得請求被上訴人
    賠償之數額應為42萬5765元（00000000.3＝425765）。
七、末按保險人依本法規定所為之保險給付，視為被保險人損害
    賠償金額之一部分；被保險人受賠償請求時，得扣除之，強
    制汽車責任保險法第32條定有明文。是強制汽車責任保險之
    被保險人於該範圍內之損害賠償責任即因而解免。本件上訴
    人等人已獲汽車強制責任保險金理賠 153萬4804元，其中33
    萬4804元由上訴人丙○○取得，其餘上訴人則各取得30萬元
    ，為兩造所不爭執，是此部分之款項自應於本件損害賠償請
    求中扣除，經扣除後，上訴人庚○○○部分得請求被上訴人
    賠償之數額應為24萬1117元（0000000000000＝241117）。
    上訴人戊○○部分得請求被上訴人賠償之數額應為 6萬3621
    元（0000000000,000＝63621）；上訴人己○○部分得請求
    被上訴人賠償之數額應為8萬3035元（0000000000000＝830
    35）；上訴人丁○○部分得請求被上訴人賠償之數額應為11
    萬9963元（0000000000000＝119963）；上訴人丙○○部分
    得請求被上訴人賠償之數額應為9萬0961元（000000000000
    0＝90961）。
八、給付有確定期限者，債務人自期限屆滿時起，負遲延責任。
    給付無確定期限者，債務人於債權人得請求給付時，經其催
    告而未為給付，自受催告時起，負遲延責任。其經債權人起
    訴而送達訴狀，或依督促程序送達支付命令，或為其他相類
    之行為者，與催告有同一之效力。民法第229條第1項、第 2
    項定有明文。又遲延之債務，以支付金錢為標的者，債權人
    得請求依法定利率計算之遲延利息。但約定利率較高者，仍
    從其約定利率。應付利息之債務，其利率未經約定，亦無法
    律可據者，週年利率為5%，民法第233條第1項、第 203條亦
    有明文。本件上訴人對被上訴人之侵權行為債權，核屬無確
    定期限之給付，既經上訴人起訴而分別送達訴狀，被上訴人
    等人迄未給付，當應負遲延責任。是上訴人請求自起訴狀繕
    本送達被上訴人翌日即98年 9月26日起（詳見原審附民卷第
    32至34頁），至清償日止，按週年利率5%計算之法定遲延利
    息，核無不合。
九、綜上所述，上訴人依侵權行為之法律關係，請求被上訴人連
    帶賠償其等所受之損害，於上訴人庚○○○得請求被上訴人
    賠償24萬1117元、上訴人戊○○得請求被上訴人賠償6萬362
    1元、上訴人己○○得請求被上訴人賠償8萬3035元、上訴人
    丁○○得請求被上訴人賠償11萬9963元、上訴人丙○○得請
    求被上訴人賠償 9萬0961元，及均自起訴狀繕本送達被上訴
    人之翌日即98年 9月26日起至清償日止，按週年利率百分之
    五計算之利息之範圍內，於法有據，應予准許。原審就此部
    分為被上訴人勝訴之判決並依兩造聲請宣告假執行，核其認
    事用法及判決結果均無不合，上訴意旨仍執前詞，求予將原
    審不利部分之判決予以廢棄改判，自無理由，其上訴應予駁
    回。另上訴人於本院追加請求被上訴人再連帶給付庚○○○
    、戊○○、己○○、丁○○及丙○○精神慰撫金各40萬元、
    25萬元、25萬元、25萬元、50萬元之部分，亦無理由，應併
    予駁回。
十、本件事證已臻明確，兩造其餘攻擊防禦方法，均與判決結果
    不生影響，故不予論述，併此敘明。
十一、據上論結，本件上訴為無理由，依民事訴訟法第449條第1項
    、第78條，第85條第1項，判決如主文。
中    華    民    國    99    年    6     月    15    日
            民事第三庭      審判長法  官  陳照德
                                  法  官  曾謀貴
                                  法  官  李平勳
以上正本係照原本作成。
如對本判決上訴，須於收受判決送達後20日內向本院提出上訴書
狀，其未表明上訴理由者，應於提出上訴後20日內向本院提出上
訴理由書（須按他造人數附具繕本）。上訴時應提出委任律師為
訴訟代理人之委任狀。具有民事訴訟法第 466條之1第1項但書或
第 2項之情形為訴訟代理人者，另應附具律師及格證書及釋明委
任人與受任人有該條項所定關係之釋明文書影本。
                                  書記官  江丞晏
中    華    民    國    99    年    6     月    15    日

司法院資訊處製作；財團法人民間司法改革基金會備份。
